【裁判字號】    92,台上,5168
【裁判日期】    920918
【裁判案由】    常業重利
【裁判全文】
最高法院刑事判決                              九十二年度台上字第五一六八號
    上 訴 人  甲○○
上訴人因常業重利案件，不服台灣高等法院高雄分院中華民國九十二年六月十二日第
二審判決（九十二年度上訴字第六二七號，起訴案號：台灣高雄地方法院檢察署九十
年度偵字第一八八六○號），提起上訴，本院判決如左：
    主  文
上訴駁回。
    理  由
按刑事訴訟法第三百七十七條規定，上訴於第三審法院，非以判決違背法令為理由，
不得為之。是提起第三審上訴，應以原判決違背法令為理由，係屬法定要件。如果上
訴理由狀並未依據卷內訴訟資料，具體指摘原判決不適用何種法則或如何適用不當，
或所指摘原判決違法情事，顯與法律規定得為第三審上訴理由之違法情形，不相適合
時，均應認其上訴為違背法律上之程式，予以駁回。本件原判決撤銷第一審關於常業
重利部分不當之判決，改判論處上訴人甲○○共同以乘他人急迫貸以金錢，而取得與
原本顯不相當之重利為常業罪刑。已詳敘認定犯罪事實之依據及憑以認定之理由，並
對上訴人否認犯罪之辯詞，如何不足採信，均已依據卷內資料予以指駁及說明，從形
式上觀察，原判決並無任何違背法令之處。查民國九十二年一月十四日修正通過之刑
事訴訟法施行前，已繫屬於各級法院之案件，其以後之訴訟程序，應依修正刑事訴訟
法終結之。但修正刑事訴訟法施行前已依法定程序進行之訴訟程序，其效力不受影響
，修正刑事訴訟法施行法第七條之三定有明文。又依該施行法第七條之二規定，修正
刑事訴訟法第一百五十九條、第一百六十五條係自九十二年九月一日施行。次查該二
修正條文施行前未停止援用之本院七十二年台上字第一二○三號判例要旨「刑事訴訟
法係採自由心證主義，對於證據之種類並未設有限制，被害人在警局之陳述，亦得採
為認定犯罪事實之證據資料，並非刑事訴訟法第一百五十九條所謂不得作為證據之情
形。至其證明力如何，則由法院自由判斷。原判決係以被害人案發之初在警局訊問中
之陳述，為認定上訴人犯罪證據之一，且該項陳述之筆錄，既經顯之於公判庭，提示
予上訴人辯論，依刑事訴訟法第一百六十五條之規定，不能謂原審就此未有調查」。
告訴人張小琴、張麗琪、黃蔡蓮嬌在警詢時之陳述，已經原審於審判期日向上訴人提
示並告以要旨，上訴人表示無意見（見原審卷第四十九頁），則原判決以彼等警詢之
陳述作為認定上訴人犯罪證據之一，並無違法之處。另原判決並未以證人吳亭翰於警
詢之證言，作為認定上訴人犯罪之依據，自無再傳訊吳亭翰調查必要，難謂有應於審
判期日調查之證據未予調查之違法。又原判決理由認定告訴人張小琴、張麗琪、黃蔡
蓮嬌、廖承德所借均僅一個月期限、金額新台幣（下同）一萬二千元或一萬元之短期
小額借款，竟簽發遠超過本息之面額三萬元本票供擔保，且願意負擔百分之三百或百
分之二百四十之高利，認彼等借款之初顯然出於急迫，與經驗法則無違。又上訴人於
第一審供稱扣案帳冊係其幫地下錢莊代收款項之日期記載（見第一審卷第十九頁），
原判決引用該帳冊作為上訴人犯罪之證據，自無不合，則該帳冊縱亦有上訴人之還款
紀錄記載，亦不足為其有利之證據。另查修正前刑事訴訟法第一百八十四條第二項僅
規定因發見真實之必要得命證人與被告對質，是其應否對質，在審理事實之法院，本
有自由裁酌之權，如果訊問證人後，已依同法第一百六十九條規定，將其陳述之要旨
告知被告，予以辯解之機會，即使該證人未與對質，其訊問程序，亦非違法（本院二
十六年上字第一九○七號判例參照）。告訴人廖承德在第一審陳述後，第一審已告以
上訴人該項陳述要旨予其辯解機會（見第一審卷第四十七頁），則未命與對質，亦難
認違法。上訴意旨置原判決之論敘於不顧，徒憑己見，為事實上之爭辯，並對原審採
證認事之職權行使，任意指摘，難謂已符合首揭法定上訴要件，其上訴違背法律上之
程式，應予駁回。
據上論結，應依刑事訴訟法第三百九十五條前段，判決如主文。
中      華      民      國    九十二    年      九      月     十八
                                  審判長法官  謝  家
                                        法官  洪  文
                                        法官  花  滿
                                        法官  陳  世
                                        法官  洪  佳
      右正本證明與原本無異
                                              書  記
中      華      民      國    九十二    年      十      月      六


司法院資訊處製作；財團法人民間司法改革基金會備份。
